---
title: "Modelo de grafos aleatorios generalizado"
author: 
- Juan Sosa PhD
- Email   jcsosam@unal.edu.co
- GitHub  https://github.com/jstats1702 
date: ""
output:
  html_document:
    toc: true
    toc_float: true
    theme: cerulean
    highlight: kate
    mathjax: "https://cdn.jsdelivr.net/npm/mathjax@3/es5/tex-mml-chtml.js"
---

```{r setup, include=FALSE}
knitr::opts_chunk$set(echo = TRUE)
```


# Introducción

El **modelo de Erdös–Rényi** se puede generalizar como sigue:

1. Definir la colección de todos los grafos con un **orden fijo** $n$ que **posean una característica determinada**.
2. Asignar la **misma probabilidad** a cada uno de los grafos de esta colección.

¿Cuál es esa característica en el modelo de Erdös–Rényi?

Definición **implícita** del modelo.

Una característica popular corresponde a una **secuencia de grado fija** $d_{1},\ldots,d_{n}$ (en forma ordenada).

El grado medio en este caso es $\bar{d} = 2s/n$, y por lo tanto, $\sum_{i=1}^n d_i = 2s$, donde $s=\sum_{i<j} y_{i,j}$ es número de aristas.

Los grafos de la colección con un **orden fijo** $n$ y una **secuencia de grado fija** $d_{(1)},\ldots,d_{(n)}$ tienen el **mismo número de aristas** $s$. Por lo tanto, esta colección está **contenida estrictamente** dentro de la colección de grafos generados a partir del modelo de Erdös–Rényi.

Todas las demás características **varían libremente** en la medida que lo permita la secuencia de grados elegida.

Las rutinas tipo `sample_[...]` en `igraph` ofrecen más alternativas para generar modelos de grafos aleatorios generalizados.


# Ejemplo: Método vl


**El método VL**, propuesto por **Fabien Viger** y **Matthieu Latapy**, es un **algoritmo eficiente** para generar **redes no dirigidas, conexas y simples** (es decir, **sin bucles ni aristas múltiples**). Este método garantiza que las redes generadas cumplen con un **grado objetivo** previamente especificado para cada nodo, preservando las **propiedades estructurales deseadas**.

El método se basa en asignar y conectar nodos de forma que se respeten las siguientes restricciones clave:

1. **Distribución de Grado Especificada**: 
   - Se parte de un **vector de grados deseados** para los nodos, que puede provenir de **datos empíricos** o ser definido por el usuario.

2. **Red Simple**: 
   - Sin bucles (\(i \to i\)): no se permiten conexiones de un nodo consigo mismo.  
   - Sin aristas múltiples (\((i \to j)\)): cada par de nodos puede estar conectado por **una única arista**.

3. **Red Conexa**: 
   - Garantiza que **todos los nodos están conectados**, ya sea de forma directa o indirecta, a través de una **cadena de aristas**.   


## Algoritmo

1. Se parte de una secuencia de grados \(d_1,\ldots,d_n\).

2. Se construye un grafo simple no dirigido que tenga exactamente esa secuencia de grados.

3. El grafo inicial puede no ser conectado. El algoritmo aplica **recableados** (*edge swaps*) con el fin de conectar las componentes sin modificar los grados de los nodos.

4. Una vez se obtiene un grafo simple y conectado, el algoritmo aplica un procedimiento Monte Carlo basado en intercambios aleatorios de aristas. Estos intercambios preservan la secuencia de grados. Por ejemplo, si existen las aristas:
\[
(a,b), (c,d),
\]
el algoritmo puede reemplazarlas por
\[
(a,d), (c,b),
\]
siempre que no se creen lazos, aristas múltiples ni se rompa la conectividad del grafo.

5. Después de muchos intercambios, se obtiene un grafo aleatorio dentro del conjunto de grafos simples, conectados y con la misma secuencia de grados. Esta operación conserva los grados porque cada nodo pierde una arista y gana otra.

Debe entenderse como un método **aproximadamente** uniforme, no como un muestreo uniforme exacto en sentido estricto.


```{r}
suppressMessages(suppressWarnings(library(igraph)))
# secuencia de grado
sec <- c(2, 2, 2, 2, 4, 3, 3, 3, 3, 6)
# simulación
set.seed(42)
g1 <- sample_degseq(out.deg = sec, method = "vl")
g2 <- sample_degseq(out.deg = sec, method = "vl")
# vl method by Fabien Viger and Matthieu Latapy
# generates undirected, connected simple graphs 
```


```{r, fig.width=12, fig.height=6, fig.align='center'}
# gráfico
par(mfrow = c(1,2))
igraph_options(vertex.size = 12, vertex.frame.color = 1, edge.color = "darkgray")
set.seed(42)
plot(g1, layout = layout_with_kk)
set.seed(42)
plot(g2, layout = layout_with_kk)
# se satisface la condicion?
all(degree(g1) == sec)
all(degree(g2) == sec)
# isomorfos?
isomorphic(g1, g2)
# numero de aristas
c(sum(sec), 2*ecount(g1), 2*ecount(g2))
# grado medio
c(mean(sec), 2*ecount(g1)/vcount(g1), 2*ecount(g2)/vcount(g2))
```


## Ejemplo: Distribución de grado de la ley de potencias 

La **distribución de la ley de potencias** (*power law distribution*) señala que la distribución del grado $d$ es de la forma
$$
f_d = \mathrm{c}\,d^{-\alpha}\,,\qquad \mathrm{c}>0\,,\qquad \alpha>1\,,
$$
lo que en escala log corresponde a
$$
\log f_d = \log \mathrm{c} - \alpha\log d\,.
$$
$\mathrm{c}$ se denomina constante de normalización y $\alpha$ exponente de la ley de potencias (similar a la **distribución de Pareto**).


```{r, fig.width=6, fig.height=6, fig.align='center'}
# distribución de grado de la ley de potencias (power law degree distribution)
set.seed(42)
sec <- sample(x = 1:100, size = 100, replace = TRUE, prob = (1:100)^-2)  # c = 1 y alpha = 2
table(sec)
sum(sec)
# distribución de grado exponencial (exponential degree distribution)
# sec <- sample(x = 1:100, size = 100, replace = TRUE, prob = exp(-0.5*(1:100)))
# corrección si la suma de la secuencia de grado es impar 
if (sum(sec) %% 2 != 0) sec[1] <- sec[1] + 1
# simulación
g <- sample_degseq(out.deg = sec, method = "vl")
# se satisface la condición?
all(degree(g) == sec)
# gráfico
igraph_options(vertex.label = NA, vertex.size = 6, edge.color = "darkgray", vertex.frame.color = 1)
set.seed(42)
plot(g, layout = layout_with_kk)
```


```{r, fig.width=8, fig.height=4, fig.align='center'}
# grado
d <- degree(g)
# distribución de grado
dd <- degree_distribution(g)
# gráfico
par(mfrow = c(1,2))
plot(NA, NA, 
     type = "n", 
     xlim = c(0,50), 
     ylim = c(0,0.17), 
     xlab = "Grado", 
     ylab = "Densidad", 
     main = "Distribución de grado")

hist(d, freq = F, border = 4, col = adjustcolor(4, 0.3), add = T)
ind <- dd != 0
plot(x = log((0:max(d))[ind]), y = log(dd[ind]), 
     pch = 16, 
     cex = 1.1, 
     col = adjustcolor(4, 0.8), 
     xlab = "Log-grado", 
     ylab = "Log-densidad", 
     main = "Distribución de grado (log-log)")
abline(a = log(1), b = -2, col = adjustcolor("gray", 0.7), lwd = 2)
```


# Ejemplo: Zachary

Red de **interacciones sociales** entre los miembros de un club de karate.

Estos datos fueron recolectados para **estudiar la fragmentación** que sufrió el club en dos clubes diferentes debido a una disputa entre el director y el administrador.

$y_{i,j} = 1$ si los miembros $i$ y $j$ tuvieron una **interacción social** en el club y $y_{i,j} = 0$ en otro caso.

Una descripción completa de los datos se puede encontrar [aquí](https://rdrr.io/cran/igraphdata/man/karate.html).

Disponible en el paquete `igraphdata` de R.

Zachary, W. W. (1977). **An information flow model for conflict and fission in small groups**. Journal of anthropological research, 33(4), 452-473.


```{r}
# install.packages("igraphdata")
suppressMessages(suppressWarnings(library(igraphdata)))
# data
data(karate)
karate <- upgrade_graph(karate)
# la representación de datos internos a veces cambia entre versiones
```


```{r, fig.height = 6, fig.width = 12, fig.align='center'}
# visualización
par(mfrow = c(1,2))
set.seed(42)
l = layout_with_fr(karate)

plot(karate, 
     layout = l, 
     vertex.size = 14, 
     edge.color = "black", 
     vertex.frame.color = "black", 
     vertex.label.color = "black", 
     main = "Zachary")

corrplot::corrplot(corr = as.matrix(as_adjacency_matrix(graph = karate, names = F)), 
                   col.lim = c(0,1), 
                   method = "color", 
                   tl.col = "black", 
                   addgrid.col = "gray", 
                   cl.pos = "r", 
                   col = colorRampPalette(c("blue","white","black"))(200))
```


```{r}
suppressMessages(suppressWarnings(library(igraph)))
# orden
(n <- vcount(karate))
# tamaño
(m <- ecount(karate))
# densidad
(den <- edge_density(karate))
# distribución de grado
(sec <- degree(karate))
mean(sec)
2*m/n
```


```{r}
# probabilidades de interacción
# Modelo 1: Modelo de Erdos-Renyi
# Modelo 2: Modelo de grafos aleatorios generalizado
B <- 1000
IP1 <- matrix(data = 0, nrow = n, ncol = n)
IP2 <- matrix(data = 0, nrow = n, ncol = n)
for (b in 1:B) {
  IP1 <- IP1 + as.matrix(as_adjacency_matrix(sample_gnm(n = n, m = m, directed = F, loops = F)))/B
  IP2 <- IP2 + as.matrix(as_adjacency_matrix(sample_degseq(out.deg = sec, method = "vl")))/B
}
```



```{r, fig.height = 6, fig.width = 12, fig.align='center'}
# viz
par(mfrow = c(1,2))
Y <- as.matrix(as_adjacency_matrix(graph = karate, names = F))

corrplot::corrplot(corr = IP1, 
                   col.lim = c(0,1), 
                   method = "color", 
                   tl.pos = "n", 
                   addgrid.col = "gray", 
                   cl.pos = "r",
                   col = colorRampPalette(c("blue","white","red"))(200))
title(sub = "M. Erdos-Renyi")

corrplot::corrplot(corr = IP2, 
                   col.lim = c(0,1), 
                   method = "color", 
                   tl.pos = "n", 
                   addgrid.col = "gray", 
                   cl.pos = "r")
title(sub = "M. Grafos Aleatorio Generalizado")
```


# Ejemplo: Zachary (cont.)


```{r}
# simulación
# Modelo 1: Modelo de Erdos-Renyi
# Modelo 2: Modelo de grafos aleatorios generalizado
B <- 1000
dens <- NULL
tran <- NULL
asso <- NULL
diam <- NULL
set.seed(123)
for (b in 1:B) {
  # modelos
  g1 <- sample_gnm(n = n, m = m, directed = F, loops = F)  # M1
  g2 <- sample_degseq(out.deg = sec, method = "vl")        # M2
  # estadísticos estructurales
  dens <- rbind(dens, c(edge_density(g1), edge_density(g2)))
  tran <- rbind(tran, c(transitivity(g1), transitivity(g2)))
  asso <- rbind(asso, c(assortativity_degree(g1), assortativity_degree(g2)))
  diam <- rbind(diam, c(diameter(g1), diameter(g2)))
}
head(dens)  # constante!
head(tran)
head(asso)
head(diam)
```


```{r, fig.width=8, fig.height=4, fig.align='center'}
# valores observados
(t0 <- transitivity(karate))

par(mfrow = c(1,2), mar = c(2.75,2.75,1.5,0.5), mgp = c(1.7,0.7,0))
# transitividad
hist(tran[,1], 
     freq = F, 
     col = 2, 
     border = 2, 
     xlim = c(0,0.4), 
     ylim = c(0,20), 
     xlab = "Transitividad", 
     ylab = "Densidad", 
     main = "M. Erdos-Renyi")
abline(v = t0, col = "gray", lwd = 3)

hist(tran[,2], 
     freq = F, 
     col = 4, 
     border = 4, 
     xlim = c(0,0.4), 
     ylim = c(0,20), 
     xlab = "Transitividad", 
     ylab = "Densidad", 
     main = "M. Grafos Aleatorio Generalizado")
abline(v = t0, col = "gray", lwd = 3)
```


```{r, fig.width=8, fig.height=4, fig.align='center'}
# valores observados
(t0 <- assortativity_degree(karate))

par(mfrow = c(1,2), mar = c(2.75,2.75,1.5,0.5), mgp = c(1.7,0.7,0))
# transitividad
hist(asso[,1], 
     freq = F, 
     col = 2, 
     border = 2, 
     xlim = c(-0.6,0.3), 
     ylim = c(0,10), 
     xlab = "Asortatividad", 
     ylab = "Densidad", 
     main = "M. Erdos-Renyi")
abline(v = t0, col = "gray", lwd = 3)

hist(asso[,2], 
     freq = F, 
     col = 4, 
     border = 4, 
     xlim = c(-0.6,0.3), 
     ylim = c(0,10), 
     xlab = "Asortatividad", 
     ylab = "Densidad", 
     main = "M. Grafos Aleatorio Generalizado")
abline(v = t0, col = "gray", lwd = 3)
```


```{r, fig.width=8, fig.height=4, fig.align='center'}
# valores observados
(t0 <- diameter(karate))
par(mfrow = c(1,2), mar = c(2.75,2.75,1.5,0.5), mgp = c(1.7,0.7,0))
# diámetro
plot(table(factor(x = diam[,1], levels = 1:10))/B, 
     type = "h",
     lwd = 3, 
     ylim = c(0,0.8),
     col = 2, 
     cex.axis = 0.9, 
     xlab = "Diametro", 
     ylab = "Densidad", 
     main = "M. Erdos-Renyi")

plot(table(factor(x = diam[,2], levels = 1:10))/B, 
     type = "h", 
     lwd = 3, 
     ylim = c(0,0.8), 
     col = 4, 
     cex.axis = 0.9, 
     xlab = "Diametro",
     ylab = "Densidad", 
     main = "M. Grafos Aleatorio Generalizado")
```


## Ejemplo: Zachary (cont.)


```{r}
# simulación
# Modelo 1: Modelo de Erdos-Renyi
# Modelo 2: Modelo de grafos aleatorios generalizado
B <- 1000
nc <- NULL
set.seed(123)
for (b in 1:B) {
  # modelos
  g1 <- sample_gnm(n = n, m = m, directed = F, loops = F)  # M1
  g2 <- sample_degseq(out.deg = sec, method = "vl")        # M2
  # numero de comunidades
  nc <- rbind(nc, c(length(cluster_fast_greedy(graph = g1)), length(cluster_fast_greedy(graph = g2))))
}
head(nc)
```


```{r, fig.height = 6, fig.width = 6, fig.align='center'}
# comunidades observadas
kc <- cluster_fast_greedy(karate)

set.seed(1)
plot(x = kc, y = karate, 
     mark.groups = NULL, 
     edge.color = "black", 
     vertex.size = 10, 
     vertex.frame.color = "black", 
     vertex.label = NA)
```


```{r, fig.width=8, fig.height=4, fig.align='center'}
# valores observados
par(mfrow = c(1,2), mar = c(2.75,2.75,1.5,0.5), mgp = c(1.7,0.7,0))
# número de comunidades
plot(table(factor(x = nc[,1], levels = 1:10))/B, 
     type = "h", 
     lwd = 3, 
     ylim = c(0,0.6), 
     col = 2, 
     cex.axis = 0.9, 
     xlab = "Comunidades", 
     ylab = "Densidad", 
     main = "M. Erdos-Renyi")

plot(table(factor(x = nc[,2], levels = 1:10))/B, 
     type = "h", 
     lwd = 3, 
     ylim = c(0,0.6), 
     col = 4, 
     cex.axis = 0.9, 
     xlab = "Comunidades", 
     ylab = "Densidad", 
     main = "M. Grafos Aleatorio Generalizado")
```


## Ejemplo: Zachary (cont.)


### Datos {-}


```{r}
Y <- as.matrix(as_adjacency_matrix(graph = karate))
y <- Y[lower.tri(Y)]
g <- graph_from_adjacency_matrix(adjmatrix = Y, mode = "undirected")
```


### Conformación de folds {-}


```{r, fig.width=4, fig.height=4, fig.align='center'}
# orden
(n <- vcount(g))
# número de diadas
(M <- n*(n-1)/2)
# número de folds
L <- 5
# conformación de folds
set.seed(42)
fold_index_vec <- sample(x = 1:L, size = M, replace = T)
fold_index_mat <- matrix(data = 0, nrow = n, ncol = n)
fold_index_mat[lower.tri(fold_index_mat)] <- fold_index_vec
# distribución de folds
(tab <- table(fold_index_vec))
# viz de folds a través de la matriz de adyacencia
corrplot::corrplot(corr = fold_index_mat/L, 
                   col.lim = c(0,1), 
                   method = "color", 
                   tl.pos = "n", 
                   cl.pos = "n")
# distribución de enlaces por fold
y <- Y[lower.tri(Y)]
tmp <- NULL
for (l in 1:L)
  tmp <- rbind(tmp, table(y[fold_index_vec == l])/tab[l])
round(tmp, 3)
```


### Probabilidades de interacción en cada fold {-}


```{r}
# validacion cruzada
# para comparar los modelos los folds tienen que ser iguales/comparables
# Modelo 1: Modelo de Erdos-Renyi
# Modelo 2: Modelo de grafos aleatorios generalizado
IP1 <- vector(mode = "list", L)
IP2 <- vector(mode = "list", L)
B <- 1000
set.seed(123)
for (l in 1:L) {
  # datos de entrenamiento
  y_train <- y  
  y_train[fold_index_vec == l] <- NA
  Y_train <- matrix(data = 0, nrow = n, ncol = n)
  Y_train[lower.tri(Y_train)] <- y_train
  Y_train <- Y_train + t(Y_train)
  # ------------------------ Modelo 1 ------------------------
  # ajuste del modelo
  theta_hat <- mean(y_train, na.rm = T)
  # predecir
  n_test <- tab[l]
  inter_prob <- rep(0, n_test)
  for (b in 1:B)
    inter_prob <- inter_prob + rbinom(n = n_test, size = 1, prob = theta_hat)/B
  IP1[[l]] <- inter_prob
  # ------------------------ Modelo 2 ------------------------
  # ajuste del modelo
  sec <- rowSums(x = Y_train, na.rm = T)
  # correcciones
  sec[sec == 0] <- 1
  if (sum(sec) %% 2 != 0) sec[1] <- sec[1] + 1
  # predecir
  n_test <- tab[l]
  inter_prob <- rep(0, n_test)
  for (b in 1:B) {
    YY <- as.matrix(as_adjacency_matrix(sample_degseq(out.deg = sec, method = "vl")))
    yy <- YY[lower.tri(YY)]
    inter_prob <- inter_prob + yy[fold_index_vec == l]/B
  }
  IP2[[l]] <- inter_prob
}
```


### Curvas ROC {-}


```{r, fig.width=8, fig.height=4, fig.align='center'}
par(mfrow = c(1,2), mar = c(2.75,2.75,1.5,0.5), mgp = c(1.7,0.7,0))
# Modelo 1: curvas ROC y AUCs
IP <- IP1
aucs <- NULL
plot(NA, NA, xlim = c(0,1), ylim = c(0,1), xlab = "Tasa Falsos Positivos", ylab = "Tasa verdaderos positivos", main = "M. Erdos Renyi")
abline(a = 0, b = 1, col = "gray", lwd = 2)
for (l in 1:L) {
  # datos de prueba
  y_test <- y[fold_index_vec == l]
  # rendimiento
  pred <- ROCR::prediction(predictions = IP[[l]], labels = y_test)
  perf <- ROCR::performance(prediction.obj = pred, measure = "tpr", x.measure = "fpr")
  # ROC
  lines(x = perf@x.values[[1]], y = perf@y.values[[1]], type = "l", col = 2)
  # AUC
  perf <- ROCR::performance(prediction.obj = pred, measure = "auc")
  aucs[l] <- perf@y.values[[1]]
}
text(x = 0.7, y = 0.05, labels = paste0("AUC = ", round(mean(aucs), 4)), cex = 1.5)
# Modelo 2: curvas ROC y AUCs
IP <- IP2
aucs <- NULL
plot(NA, NA, xlim = c(0,1), ylim = c(0,1), xlab = "Tasa Falsos Positivos", ylab = "Tasa verdaderos positivos", main = "M. Grafos Aleatorio Generalizado")
abline(a = 0, b = 1, col = "gray", lwd = 2)
for (l in 1:L) {
  # datos de prueba
  y_test <- y[fold_index_vec == l]
  # rendimiento
  pred <- ROCR::prediction(predictions = IP[[l]], labels = y_test)
  perf <- ROCR::performance(prediction.obj = pred, measure = "tpr", x.measure = "fpr")
  # ROC
  lines(x = perf@x.values[[1]], y = perf@y.values[[1]], type = "l", col = 4)
  # AUC
  perf <- ROCR::performance(prediction.obj = pred, measure = "auc")
  aucs[l] <- perf@y.values[[1]]
}
text(x = 0.7, y = 0.05, labels = paste0("AUC = ", round(mean(aucs), 4)), cex = 1.5)
```

