---
title: "Un Modelo para Redes Dinámicas con Efectos de Sociabilidad"
author: "J. Sosa"
date: "2025-01-06"
output: html_document
---

```{r setup, include=FALSE}
knitr::opts_chunk$set(echo = TRUE)
```


# Modelo

Se presenta una extensión del **modelo con efectos de sociabilidad** diseñado para una **única red**, adaptado para caracterizar una **serie temporal de redes binarias no dirigidas**.  

Este enfoque permite modelar la **evolución dinámica** de la red, capturando variaciones en la **conectividad global** y en la **sociabilidad individual** a lo largo del tiempo.  

Considérese una **secuencia temporal** de **redes binarias no dirigidas**, representada mediante **matrices de adyacencia** \(\mathbf{Y}^{(t)} = [y_{i,j}^{(t)}]\) para \(t = 1, 2, \dots, T\). En este contexto, cada elemento \(y_{i,j}^{(t)} \in \{0,1\}\) denota la **presencia** (\(y_{i,j}^{(t)} = 1\)) o **ausencia** (\(y_{i,j}^{(t)} = 0\)) de una **conexión** entre los **nodos** \(i\) y \(j\) en el instante de **tiempo** \(t\).  


### Verosimilitud {-}

El modelo para la **probabilidad de conexión** en cada instante de tiempo \(t\) se especifica como:  
\[
y_{i,j,t} \mid \theta_{i,j,t} \overset{\text{ind}}{\sim} \textsf{Ber}(\theta_{i,j,t}), \quad \text{para } i < j, \; t = 1, \dots, T,
\]  
donde:  
\[
\theta_{i,j,t} = \Phi\left(\mu_t + \delta_{i,t} + \delta_{j,t}\right),
\]  
y \(\Phi(\cdot)\) representa la **función de distribución acumulada** de una **Normal estándar**, utilizada como **función de enlace** para garantizar que las **probabilidades** \(\theta_{i,j,t}\) permanezcan dentro del intervalo válido \((0, 1)\). 


### Previa {-}  

El **efecto global de conectividad** \(\mu_t\) se modela mediante un **proceso autorregresivo de primer orden (AR(1))**, diseñado para capturar **tendencias** o **variaciones suaves** a lo largo del tiempo:  
\[
\mu_t \mid \mu_{t-1} \sim \textsf{N}(\rho_\mu \mu_{t-1}, \sigma^2),
\]  
donde el parámetro \(0 \leq \rho_\mu \leq 1\) regula la **persistencia temporal** del efecto global, controlando el grado de dependencia entre periodos consecutivos.  

Los **efectos individuales de sociabilidad** \(\delta_{i,t}\) también se modelan mediante un AR(1):  
\[
\delta_{i,t} \mid \delta_{i,t-1} \sim \textsf{N}(\rho_\delta \delta_{i,t-1}, \tau^2),
\]  
donde el parámetro \(0 \leq \rho_\delta \leq 1\) controla la **persistencia temporal** en la sociabilidad individual.  

En el **primer instante temporal** (\(t = 1\)), se asumen las siguientes **distribuciones previas**:  
\[
\mu_1 \sim \textsf{N}(0, \sigma^2), \qquad \delta_{i,1} \overset{\text{iid}}{\sim} \textsf{N}(0, \tau^2).
\]  

Las **distribuciones previas** para los **componentes de varianza** y los **parámetros de persistencia** se especifican de la siguiente manera:  

- **Varianzas**:  
\[
\sigma^2 \sim \textsf{GI}(a_\sigma, b_\sigma), \quad \tau^2 \sim \textsf{GI}(a_\tau, b_\tau),
\]  
donde \(\sigma^2\) y \(\tau^2\) controlan la **variabilidad temporal** del **efecto global de conectividad** y de los **efectos de sociabilidad** individuales, respectivamente.  

- **Persistencias**:  
\[
\rho_\mu \sim \textsf{Beta}(a_\mu, b_\mu), \quad \rho_\delta \sim \textsf{Beta}(a_\delta, b_\delta),
\]  
donde \(\rho_\mu\) y \(\rho_\delta\) determinan el grado de **persistencia temporal** en el **efecto global** y en los **efectos de sociabilidad**, garantizando valores en el intervalo \((0, 1)\).

Los parámetros \(\rho_\mu\) y \(\rho_\delta\) representan **coeficientes de persistencia temporal** en los procesos autoregresión utilizados para modelar la evolución de los efectos globales (\(\mu_t\)) y los efectos individuales (\(\delta_{i,t}\)). Estos coeficientes deben estar en el intervalo \([0, 1]\) por las siguientes razones:  

1. **Interpretación como persistencia temporal**:

   - Cuando \(\rho = 0\), no hay dependencia temporal, y el valor en el tiempo \(t\) es independiente del valor anterior (\(t-1\)), lo que equivale a un **proceso sin memoria**.  
   - Cuando \(\rho = 1\), el proceso es completamente dependiente del estado anterior, reflejando **persistencia perfecta** o una **tendencia suavizada** a lo largo del tiempo.  
   - Valores intermedios (\(0 < \rho < 1\)) indican grados variables de **correlación temporal**, permitiendo modelar cambios graduales y tendencias en los datos.  

2. **Estabilidad del proceso AR(1)**:

   - Para garantizar que el proceso autorregresivo sea **estacionario**, el parámetro de persistencia debe cumplir \(|\rho| < 1\).  
   - Sin embargo, dado que los modelos descritos aquí capturan **persistencia positiva** en los efectos, \(\rho\) se restringe al intervalo \((0, 1)\), evitando valores negativos que implicarían **oscilaciones** en lugar de **persistencia suave**.  

Restringir \(\rho_\mu\) y \(\rho_\delta\) al intervalo \([0, 1]\) garantiza que el proceso autorregresivo sea **estable**, **interpretable**, y adecuado para capturar la **persistencia positiva** en los efectos modelados.


### Parámetros e hiperparámetros

El **conjunto completo de parámetros** para el modelo de red dinámica es:  
\[
\Theta = \{\mu_1, \ldots, \mu_T, \delta_{1,1}, \ldots, \delta_{n,T}, \sigma^2, \tau^2, \rho_\mu, \rho_\delta\}.
\]  

- **\(\mu_t\):** Representa el **efecto global de conectividad** en el instante de tiempo \(t\), capturando la **tendencia general** de formación de conexiones en la red.  
- **\(\delta_{i,t}\):** Denota la **sociabilidad individual** del nodo \(i\) en el tiempo \(t\), reflejando la **propensión específica** de cada nodo a establecer conexiones.  
- **\(\sigma^2\):** Es la **varianza** asociada al **efecto global de conectividad**, describiendo la **incertidumbre** en la evolución temporal de \(\mu_t\).  
- **\(\tau^2\):** Corresponde a la **varianza** de los **efectos individuales de sociabilidad**, capturando la **heterogeneidad** en las propensiones de los nodos.  
- **\(\rho_\mu\):** Controla la **persistencia temporal** en el **efecto global**, indicando el grado de **dependencia** entre periodos consecutivos.  
- **\(\rho_\delta\):** Regula la **persistencia temporal** en la **sociabilidad individual**, midiendo la **estabilidad** de las propensiones de los nodos a lo largo del tiempo.  

En total, el modelo tiene \(T(n + 1) + 4\) parámetros, donde \(T\) es el número de periodos temporales y \(n\) es el número de nodos en la red.

Los hiperparámetros para especificar las distribuciones previas son:  
\[
\{a_\sigma, b_\sigma, a_\tau, b_\tau, a_\mu, b_\mu, a_\delta, b_\delta\}.
\]  

El modelo captura patrones temporales al permitir que tanto el **efecto de conectividad global** \(\mu^{(t)}\) como las **propensiones de conectividad individuales** \(\delta_i^{(t)}\) evolucionen suavemente en el tiempo mediante procesos autoregresivos. 

La combinación de estos efectos permite modelar dinámicas complejas, como cambios en la **densidad** de la red, **transiciones estructurales**, y **variabilidad individual** en la **sociabilidad**. 


# Estimación

En el modelo propuesto, **las distribuciones condicionales completas no tienen forma cerrada** debido a que la **función de enlace** introduce una relación **no lineal** entre los parámetros y las observaciones.

### Uso de variables latentes auxiliares {-}

Para abordar esta **limitación**, se introduce un conjunto de **variables auxiliares latentes** \(z_{i,j,t}\) que facilitan la implementación del **muestreador de Gibbs**. Estas variables permiten reformular el modelo en términos de una representación continua, vinculada a los datos observados \(y_{i,j,t}\), de la siguiente manera:  
\[
y_{i,j,t} =
\begin{cases} 
1 & \text{si } z_{i,j,t} > 0, \\
0 & \text{si } z_{i,j,t} \leq 0,
\end{cases}
\]  
donde las variables latentes siguen la distribución:  
\[
z_{i,j,t} \mid \eta_{i,j,t} \sim \textsf{N}\left(\eta_{i,j,t}, 1\right),
\]  
y el **predictor lineal** se define como:  
\[
\eta_{i,j,t} = \mu_t + \delta_{i,t} + \delta_{j,t}.
\]  

Esta formulación simplifica la inferencia al permitir que las **distribuciones condicionales completas (DCCs)** de los parámetros mantengan una **forma cerrada**, mejorando la **eficiencia computacional** del algoritmo.  

### Distribuciones Condicionales Completas {-}

1. $z_{i,j,t} \mid y_{i,j,t}, \mu_t, \delta_{i,t}, \delta_{j,t}$ es Normal truncada:  
\[
z_{i,j,t} \mid y_{i,j,t}, \mu_t, \delta_{i,t}, \delta_{j,t} \sim
\begin{cases} 
\textsf{N}_{(0,\infty)}\,\,\,(\mu_t + \delta_{i,t} + \delta_{j,t}, 1), & \text{si } y_{i,j,t} = 1, \\
\textsf{N}_{(-\infty,0]}     (\mu_t + \delta_{i,t} + \delta_{j,t}, 1), & \text{si } y_{i,j,t} = 0.
\end{cases}
\]  

2. $\mu_t \mid \mathbf{z}_t, \boldsymbol{\delta}_t, \rho_\mu, \sigma^2 \sim \textsf{N}(m_t, v_t^2)$, con:
\[
v_t^2 = \left( \frac{n(n-1)}{2} + \frac{1}{\sigma^2} \right)^{-1}.
\]  

- Para \(t = 1\):  
\[
m_1 = v_1^2 \sum_{i < j} \left(z_{i,j,1} - \delta_{i,1} - \delta_{j,1}\right).
\]  
- Para \(t > 1\):  
\[
m_t = v_t^2 \left( \frac{\rho_\mu \mu_{t-1}}{\sigma^2} + \sum_{i < j} \left(z_{i,j,t} - \delta_{i,t} - \delta_{j,t}\right) \right).
\]  

3. $\delta_{i,t} \mid \mathbf{z}_t, \mu_t, \boldsymbol{\delta}_{-i,t}, \rho_\delta, \tau^2 \sim \textsf{N}(m_{i,t}, v_{i,t}^2)$, con:
\[
v_{i,t}^2 = \left( n-1 + \frac{1}{\tau^2} \right)^{-1}.
\]  

- Para \(t = 1\): 
\[
m_{i,1} = v_{i,1}^2 \sum_{j \neq i} \left( z_{i,j,1} - \mu_1 - \delta_{j,1} \right).
\]  

- Para \(t > 1\): 
\[
m_{i,t} = v_{i,t}^2 \left( \frac{\rho_\delta\, \delta_{i,t-1}}{\tau^2} + \sum_{j \neq i} \left( z_{i,j,t} - \mu_t - \delta_{j,t} \right) \right).
\]  

4. $\sigma^2 \mid \boldsymbol{\mu}, \rho_\mu \sim \textsf{GI}(a,b)$, con:
\[
a = a_\sigma + \frac{T}{2},\quad
b = b_\sigma + \frac{1}{2}(1 - \rho_\mu^2)\,\mu_1^2 + \frac{1}{2} \sum_{t=2}^{T} \left( \mu_t - \rho_\mu \mu_{t-1} \right)^2.
\] 

5. $\tau^2 \mid \boldsymbol{\delta}, \rho_\delta \sim \textsf{IG}(a,b)$, con:
\[
a = a_\tau + \frac{nT}{2},\quad
b = b_\tau + \frac{1}{2}(1 - \rho_\delta^2)\sum_{i=1}^{n}\delta_{i,1}^2 + \frac{1}{2} \sum_{i=1}^{n} \sum_{t=2}^{T} \left( \delta_{i,t} - \rho_\delta\,\delta_{i,t-1} \right)^2.
\]

6. $\rho_\mu$ no tiene forma cerrada, dado que:
\[
-\frac{1}{2\sigma^2}\sum_{t=2}^{T} \left(\mu_t - \rho_\mu \mu_{t-1}\right)^2 + (a_\mu - 1)\log(\rho_\mu) + (b_\mu - 1)\log(1 - \rho_\mu) + \text{C},
\]
donde C es una constante que no depende de $\rho_\mu$.

7. $\rho_\delta$ no tiene forma cerrada, dado que:
\[
-\frac{1}{2\tau^2} \sum_{i=1}^{n} \sum_{t=2}^{T} \left(\delta_{i,t} - \rho_\delta \, \delta_{i,t-1}\right)^2 + (a_\delta - 1)\log(\rho_\delta) + (b_\delta - 1)\log(1 - \rho_\delta) + \text{C},
\]
donde C es una constante que no depende de $\rho_\delta$.

 
```{r DCCs}
# Distribuciones condicionales completas
# Muestreo de z
sample_z <- function(y, mu, delta, z, T, n) {
  for (t in 1:T) {
    for (i in 1:(n - 1)) {
      for (j in (i + 1):n) {
        mean_z <- mu[t] + delta[i, t] + delta[j, t]
        if (y[i, j, t] == 1) {
          z[i, j, t] <- truncnorm::rtruncnorm(1, a = 0, b = Inf, mean = mean_z, sd = 1)
        } else {
          z[i, j, t] <- truncnorm::rtruncnorm(1, a = -Inf, b = 0, mean = mean_z, sd = 1)
        }
        z[j, i, t] <- z[i, j, t]
      }
    }
  }
  return(z)
}

# Muestreo de mu
sample_mu <- function(z, delta, mu, rho_mu, sigma2, T, n) {
  v2_mu <- 1 / (n * (n - 1) / 2 + 1 / sigma2)
  for (t in 1:T) {
    sum_residuals <- 0
    for (i in 1:(n - 1)) {
      for (j in (i + 1):n) {
        sum_residuals <- sum_residuals + (z[i, j, t] - delta[i, t] - delta[j, t])
      }
    }
    if (t == 1) {
      m_mu <- v2_mu * sum_residuals
    } else {
      m_mu <- v2_mu * (sum_residuals + rho_mu * mu[t - 1] / sigma2)
    }
    mu[t] <- rnorm(1, mean = m_mu, sd = sqrt(v2_mu))
  }
  return(mu)
}

# Muestreo de delta
sample_delta <- function(z, mu, delta, rho_delta, tau2, T, n) {
  v2_delta <- 1 / (1 / tau2 + (n - 1))
  for (t in 1:T) {
    for (i in 1:n) {
      sum_residuals <- 0
      for (j in 1:n) {
        if (j != i) {
          sum_residuals <- sum_residuals + (z[i, j, t] - mu[t] - delta[j, t])
        }
      }
      if (t == 1) {
        m_delta <- v2_delta * sum_residuals
      } else {
        m_delta <- v2_delta * (rho_delta * delta[i, t - 1] / tau2 + sum_residuals)
      }
      delta[i, t] <- rnorm(1, mean = m_delta, sd = sqrt(v2_delta))
    }
  }
  return(delta)
}

# Muestreo de sigma2
sample_sigma2 <- function(mu, rho_mu, a_sigma, b_sigma, T) {
  A <- a_sigma + T / 2
  B <- b_sigma + 0.5 * (1 - rho_mu^2) * mu[1]^2
  for (t in 2:T) {
    B <- B + 0.5 * (mu[t] - rho_mu * mu[t - 1])^2
  }
  return(1 / rgamma(1, shape = A, rate = B))
}

# Muestreo de tau2
sample_tau2 <- function(delta, rho_delta, a_tau, b_tau, T, n) {
  A <- a_tau + (n * T) / 2
  B <- b_tau + 0.5 * (1 - rho_delta^2) * sum(delta[, 1]^2)
  for (t in 2:T) {
    for (i in 1:n) {
      B <- B + 0.5 * (delta[i, t] - rho_delta * delta[i, t - 1])^2
    }
  }
  return(1 / rgamma(1, shape = A, rate = B))
}
```


```{r gibbs}
# Muestreador de Gibbs para el modelo dinámico
gibbs_sampler_dynamic <- function(rho_mu, rho_delta, delta, y, n_iter, n_burn, n_thin, a_sigma, b_sigma, a_tau, b_tau, a_mu, b_mu, a_delta, b_delta) {
  # Dimensiones
  n <- dim(y)[1]
  T <- dim(y)[3]

  # Inicialización
  sigma2 <- 1 / rgamma(1, shape = a_sigma, rate = b_sigma)
  tau2 <- 1 / rgamma(1, shape = a_tau, rate = b_tau)
  mu <- rnorm(T, mean = 0, sd = sqrt(sigma2))
  # delta <- matrix(rnorm(n * T, mean = 0, sd = sqrt(tau2)), nrow = n, ncol = T)
  z <- array(0, dim = c(n, n, T))
  # rho_mu <- rbeta(1, a_mu, b_mu)
  # rho_delta <- rbeta(1, a_delta, b_delta)

  # Adaptación inicial
  # epsilon_mu <- 0.1 
  # epsilon_delta <- 0.1
  # accept_rate_mu <- 0
  # accept_rate_delta <- 0
  
  # Almacenamiento
  n_samples <- (n_iter - n_burn) / n_thin
  samples <- list(mu = matrix(0, n_samples, T),
                  delta = array(0, dim = c(n_samples, n, T)),
                  sigma2 = numeric(n_samples),
                  tau2 = numeric(n_samples),
                  rho_mu = numeric(n_samples),
                  rho_delta = numeric(n_samples))

  # Muestreo
  cat("Iniciando muestreador de Gibbs...\n")
  for (iter in 1:n_iter) {
    z <- sample_z(y, mu, delta, z, T, n)
    mu <- sample_mu(z, delta, mu, rho_mu, sigma2, T, n)
    # delta <- sample_delta(z, mu, delta, rho_delta, tau2, T, n)
    sigma2 <- sample_sigma2(mu, rho_mu, a_sigma, b_sigma, T)
    tau2 <- sample_tau2(delta, rho_delta, a_tau, b_tau, T, n)

    # Actualizar rho_mu
    # res_mu <- sample_rho_mu(rho_mu, mu, sigma2, a_mu, b_mu, T, iter, epsilon_mu, accept_rate_mu)
    # rho_mu <- res_mu$rho_mu
    # epsilon_mu <- res_mu$epsilon
    # accept_rate_mu <- res_mu$accept_rate
    
    # Actualizar rho_delta
    # res_delta <- sample_rho_delta(rho_delta, delta, tau2, a_delta, b_delta, T, n, iter, epsilon_delta, accept_rate_delta)
    # rho_delta <- res_delta$rho_delta
    # epsilon_delta <- res_delta$epsilon
    # accept_rate_delta <- res_delta$accept_rate

    # Almacenamiento
    if (iter > n_burn && (iter - n_burn) %% n_thin == 0) {
      idx <- (iter - n_burn) / n_thin
      samples$mu[idx, ] <- mu
      samples$delta[idx, , ] <- delta
      samples$sigma2[idx] <- sigma2
      samples$tau2[idx] <- tau2
      samples$rho_mu[idx] <- rho_mu
      samples$rho_delta[idx] <- rho_delta
    }

    # Progreso
    if (iter %% (n_iter / 10) == 0) {
      cat(sprintf("Progreso: %d%% completado... \n", (iter / n_iter) * 100))
    }
  }
  cat("Muestreador completado.\n")
  return(samples)
}
```


### Hiperparámetros {-}

Se recomienda \(\mathbb{E}[\sigma^2] \leq \mathbb{E}[\tau_i^2]\) para que la heterogeneidad individual \(\delta_{i,k}\) sea mayor que la media global \(\mu_k\).


\(a_\sigma = 3, b_\sigma = 2\).  

- Valor esperado: \(\textsf{E}[\sigma^2] = \frac{b_\sigma}{a_\sigma - 1} = 1\).  
- Coeficiente de variación: \(\textsf{CV}[\sigma^2] = \sqrt{\frac{1}{a_\sigma - 2}} = 1\).  

\(a_\tau = 3, b_\tau = 2\).  

- Valor esperado: \(\textsf{E}[\tau^2] = \frac{b_\tau}{a_\tau - 1} = 1\).  
- Coeficiente de variación: \(\textsf{CV}[\tau^2] = \sqrt{\frac{1}{a_\tau - 2}} = 1\).  

\(a_\mu = 1, b_\mu = 1\). 

- Valor esperado: \(\textsf{E}[\rho_\mu] = \frac{a_\mu}{a_\mu + b_\mu} =  0.5\).  
- Coeficiente de variación: \(\textsf{CV}[\rho_\mu] = \sqrt{\frac{b_\mu}{a_\mu(a_\mu + b_\mu + 1)}} = 0.577\).

Similarmente para $a_\delta$ y $b_\delta$.





# Ejemplo: Datos de relaciones entre estudiantes

Este conjunto de datos fue recopilado por **Gerhard van de Bunt** y se analiza en profundidad en **van de Bunt (1999)** y **van de Bunt, van Duijn y Snijders (1999)**. Se ha utilizado como ejemplo en varios artículos metodológicos.  

### Descripción del estudio  

Los datos provienen de un grupo de **32 estudiantes universitarios de primer año**, seleccionados tras eliminar aquellos que **abandonaron la universidad** o no completaron al menos **cuatro de los siete cuestionarios** aplicados. Excepto por algunas **relaciones preexistentes**, los estudiantes **no se conocían** al inicio del estudio.  

Las mediciones se realizaron en **7 momentos temporales**.

### Evaluación de las relaciones

Los estudiantes calificaron sus **relaciones sociales** en una **escala de 6 puntos**:  

1. **Amistad cercana**: Personas consideradas como **amigos verdaderos**.  
2. **Amistad**: Buena relación, pero aún **no se considera una amistad verdadera**.  
3. **Relación amistosa**: Contacto **agradable y frecuente** en clase, con posibilidad de convertirse en **amistad**.  
4. **Relación neutral**: Contacto **cordial**, pero con **poco en común** y **baja probabilidad** de evolucionar en amistad.  
5. **Persona desconocida**: Individuos **no conocidos**.  
6. **Relación conflictiva**: **Mala relación**, sin intención de entablar amistad y con **riesgo de conflicto**.  


### Codificación de los datos

Los datos de las **redes sociales** están almacenados en los archivos **vrnd32t0.dat** a **vrnd32t6.dat** y codificados como:  

- **0 = Desconocido**  
- **1 = Amistad cercana**  
- **2 = Amistad**  
- **3 = Relación amistosa**  
- **4 = Neutral**  
- **5 = Conflictiva**  
- **6 = Falta de respuesta al ítem**  
- **9 = Falta de respuesta del actor**  





```{r data}
# Importar datos
y1 <- as.matrix(read.table("C:/Users/User/Dropbox/UN/networks/VRND32T1.DAT", quote="\"", comment.char=""))
y2 <- as.matrix(read.table("C:/Users/User/Dropbox/UN/networks/VRND32T2.DAT", quote="\"", comment.char=""))
y3 <- as.matrix(read.table("C:/Users/User/Dropbox/UN/networks/VRND32T3.DAT", quote="\"", comment.char=""))
y4 <- as.matrix(read.table("C:/Users/User/Dropbox/UN/networks/VRND32T4.DAT", quote="\"", comment.char=""))
y5 <- as.matrix(read.table("C:/Users/User/Dropbox/UN/networks/VRND32T5.DAT", quote="\"", comment.char=""))
y6 <- as.matrix(read.table("C:/Users/User/Dropbox/UN/networks/VRND32T6.DAT", quote="\"", comment.char=""))
# Tamaños
n <- dim(y1)[1]
T <- 6
# Conformación de la base de datos
y <- array(data = NA, dim = c(n, n, T))
for (t in 1:T) {
  A <- get(paste0("y", t))
  A[A == 2] <- 1
  A[A != 1] <- 0
  A <- A + t(A)
  A[A != 0] <- 1
  y[ , , t] <- A 
}
```





```{r}
# Generar red dinámica según el modelo especificado
simulate_dynamic_network <- function(n, T, rho_mu, rho_delta, sigma2, tau2) {
  # Inicialización de parámetros
  mu <- numeric(T)
  delta <- matrix(0, nrow = n, ncol = T)
  y <- array(0, dim = c(n, n, T))

  # Generar efectos globales y de sociabilidad
  mu[1] <- rnorm(1, mean = 0, sd = sqrt(sigma2))
  delta[, 1] <- rnorm(n, mean = 0, sd = sqrt(tau2))

  for (t in 2:T) {
    mu[t] <- rnorm(1, mean = rho_mu * mu[t - 1], sd = sqrt(sigma2))
    delta[, t] <- rnorm(n, mean = rho_delta * delta[, t - 1], sd = sqrt(tau2))
  }

  # Generar matrices de adyacencia
  for (t in 1:T) {
    for (i in 1:(n - 1)) {
      for (j in (i + 1):n) {
        eta_ij <- mu[t] + delta[i, t] + delta[j, t]
        theta_ij <- pnorm(eta_ij)
        y[i, j, t] <- rbinom(1, 1, theta_ij)
        y[j, i, t] <- y[i, j, t]  # Simetría
      }
    }
  }

  return(list(y = y, mu = mu, delta = delta))
}
```


```{r}
# Parámetros del modelo
n <- 25
T <- 5
rho_mu <- 0.25
rho_delta <- 0.75
sigma2 <- 0.2
tau2 <- 0.1

# Simular la red dinámica
set.seed(123)
simulated_network <- simulate_dynamic_network(n, T, rho_mu, rho_delta, sigma2, tau2)
y <- simulated_network$y
```



```{r viz data, echo=F, fig.align='center', fig.width=9, fig.height=6}
# Cargar la librería necesaria
suppressMessages(suppressWarnings(library(igraph)))

# Configurar el diseño del gráfico en 6 paneles (2 filas x 3 columnas) y ajustar márgenes
par(mfrow = c(2, 3), mar = c(1, 1, 2, 1))

# Dimensiones
n <- dim(y)[1]  # Número de nodos
T <- dim(y)[3]  # Número de tiempos

# Dibujar cada red en los 6 tiempos
for (t in 1:T) {
  # Crear el grafo desde la matriz de adyacencia binaria en el tiempo t
  net <- graph_from_adjacency_matrix(y[,,t], mode = "undirected", diag = FALSE)
  
  # Dibujar el grafo
  plot(net,
       main = paste("t =", t),  # Título del panel
       vertex.size = 17,               # Tamaño más grande de nodos
       vertex.label.cex = 1.2,         # Tamaño más grande de etiquetas
       vertex.color = NA,              # Sin color de relleno (transparente)
       vertex.frame.color = "black",   # Borde negro en los nodos
       edge.width = 1.5,               # Grosor de las aristas
       edge.color = adjustcolor("black", 0.5),  # Aristas en negro
       layout = layout_in_circle)      # Diseño circular
}

# Restaurar el diseño original del gráfico
par(mfrow = c(1, 1), mar = c(5, 4, 4, 2) + 0.1)
```

### Ajuste del modelo


```{r hyperpars}
# Hiperparámetros
a_sigma <- 3
b_sigma <- 2
a_tau   <- 3
b_tau   <- 2
a_mu    <- 1
b_mu    <- 1
a_delta <- 1
b_delta <- 1
```


```{r model fitting, echo=T, eval=F}
# Ajustar el modelo usando el muestreador
n_iter <- 10000 + 1000
n_burn <- 1000
n_thin <- 1
set.seed(123)
samples <- gibbs_sampler_dynamic(rho_mu, rho_delta, simulated_network$delta, y, n_iter, n_burn, n_thin, a_sigma, b_sigma, a_tau, b_tau, a_mu, b_mu, a_delta, b_delta)
save(samples, file = "samples_dynamic_bunt.RData")
```


```{r load samples, echo=F, eval=T}
load("C:/Users/User/Dropbox/UN/networks/samples_dynamic_bunt.RData")
```


### Convergencia


La verosimilitud condicional conjunta para todas las observaciones es:

\[
p(\mathbf{Y} \mid \boldsymbol{\mu}, \boldsymbol{\delta}) =
\prod_{t=1}^{T} \prod_{i < j} \left[ \Phi\left( \mu_t + \delta_{i,t} + \delta_{j,t} \right)^{y_{i,j,t}} \cdot \left(1 - \Phi\left( \mu_t + \delta_{i,t} + \delta_{j,t} \right)\right)^{1 - y_{i,j,t}} \right].
\]

Tomando el logaritmo, obtenemos la **log-verosimilitud**:

\[
\log p(\mathbf{Y} \mid \boldsymbol{\mu}, \boldsymbol{\delta}) =
\sum_{t=1}^{T} \sum_{i < j} \left[ y_{i,j,t} \log \Phi\left( \mu_t + \delta_{i,t} + \delta_{j,t} \right) + (1 - y_{i,j,t}) \log \left(1 - \Phi\left( \mu_t + \delta_{i,t} + \delta_{j,t} \right)\right) \right].
\]


```{r loglik func}
# Función para calcular la log-verosimilitud para todas las muestras del MCMC
log_likelihood_dynamic <- function(y, samples) {
  # Dimensiones
  n <- dim(y)[1]              # Número de nodos
  T <- dim(y)[3]              # Número de tiempos
  n_samples <- nrow(samples$mu) # Número de muestras del MCMC
  
  # Inicializar un vector para almacenar la log-verosimilitud por muestra
  log_lik_samples <- numeric(n_samples)
  
  # Iterar sobre las muestras del MCMC
  for (s in 1:n_samples) {  # Recorrer cada muestra
    log_lik <- 0            # Inicializar log-verosimilitud para la muestra actual
    
    # Obtener los parámetros de la muestra actual
    mu <- samples$mu[s, ]          # Efectos globales (\mu_t)
    delta <- samples$delta[s, , ]    # Efectos individuales (\delta_{i,t})
    
    # Calcular la log-verosimilitud para esta muestra
    for (t in 1:T) {           # Iterar sobre tiempos
      for (i in 1:(n - 1)) {   # Iterar sobre nodos
        for (j in (i + 1):n) { # Solo considerar i < j
          # Probabilidad de conexión usando la función probit
          theta <- pnorm(eta <- mu[t] + delta[i, t] + delta[j, t])  # Φ(eta)
          
          # Actualizar la log-verosimilitud
          if (y[i, j, t] == 1) {
            log_lik <- log_lik + log(theta)     # Conexión observada
          } else {
            log_lik <- log_lik + log(1 - theta) # Sin conexión
          }
        }
      }
    }
    # Almacenar la log-verosimilitud calculada para esta muestra
    log_lik_samples[s] <- log_lik
  }
  
  # Retornar el vector con la log-verosimilitud para todas las muestras
  return(log_lik_samples)
}
```


```{r calc loglik, echo=T, eval=F}
# Calcular la log-verosimilitud para las muestras del muestreador
log_lik <- log_likelihood_dynamic(y, samples)
save(log_lik, file = "loglik_dynamic_bunt.RData")
```


```{r viz loglik, echo=F, fig.align='center'}
# Crear un data frame para el gráfico
log_lik_df <- data.frame(
  Iteration = seq_along(log_lik),  # Número de iteración
  LogLikelihood = log_lik          # Valores de la log-verosimilitud
)
# Graficar la log-verosimilitud frente a las iteraciones (solo puntos pequeños)
suppressMessages(suppressWarnings(library(ggplot2)))
ggplot(log_lik_df, aes(x = Iteration, y = LogLikelihood)) +
  geom_point(size = 0.5, color = 1, alpha = 0.3) +  # Puntos pequeños y semitransparentes
  theme_minimal() +  # Tema limpio
  labs(
    title = "Log-verosimilitud",
    x = "Iteración",
    y = "Log-verosimilitud"
  ) +
  theme(
    plot.title = element_text(hjust = 0.5, face = "bold", size = 16),
    axis.title = element_text(size = 12),
    axis.text = element_text(size = 10)
  )
```


```{r tab conver}
# Cargar librerías necesarias
suppressMessages(suppressWarnings(library(coda)))
suppressMessages(suppressWarnings(library(kableExtra)))

# Función para calcular MCSE
mc_ee <- function(samples) {
  n_eff <- effectiveSize(samples)          # Tamaño efectivo
  sd_est <- sd(as.vector(samples))         # Desviación estándar
  mcse <- abs(sd_est / sqrt(n_eff))        # Error estándar de Monte Carlo (MCSE)
  return(mcse)
}

# Calcular métricas para cada parámetro
results <- data.frame(
  Parámetro = c("mu", "delta", "sigma2", "tau2", "rho_mu", "rho_delta"),  
  ESS = c(
    round(mean(apply(samples$mu, 2, effectiveSize)), 0),
    round(mean(apply(samples$delta, c(2, 3), effectiveSize)), 0),
    round(effectiveSize(samples$sigma2), 0),
    round(effectiveSize(samples$tau2), 0),
    round(effectiveSize(samples$rho_mu), 0),
    round(effectiveSize(samples$rho_delta), 0)
  ),
  SD = c(
    round(mean(apply(samples$mu, 2, sd)), 3),
    round(mean(apply(samples$delta, c(2 ,3), sd)), 3),
    round(sd(samples$sigma2), 3),
    round(sd(samples$tau2), 3),
    round(sd(samples$rho_mu), 3),
    round(sd(samples$rho_delta), 3)
  ),
  MCSE = c(
    round(mean(apply(samples$mu, 2, mc_ee)), 3),
    round(mean(apply(samples$delta, c(2 ,3), mc_ee)), 3),
    round(mc_ee(samples$sigma2), 3),
    round(mc_ee(samples$tau2), 3),
    round(mc_ee(samples$rho_mu), 3),
    round(mc_ee(samples$rho_delta), 3)
  )
)

# Mostrar la tabla
results %>%
  kbl(caption = "Algunas métricas de convergencia") %>%
  kable_classic(full_width = F, html_font = "Arial") %>%
  column_spec(1, bold = TRUE) %>%
  column_spec(2:4, width = "3cm") %>%
  row_spec(0, bold = TRUE, background = "#f0f0f0") %>%
  row_spec(1:nrow(results), background = "#f9f9f9")
```
