---
title: "Taller #1"
subtitle: "Redes bipartitas, proyecciones y patrones de preferencia en MovieLens"
author: "Curso de Análisis Estadístico de Redes"
output:
  html_document:
    theme: flatly
    highlight: tango
    toc: true
    toc_float:
      collapsed: false
      smooth_scroll: true
    number_sections: true
    code_folding: hide
    df_print: paged
    self_contained: true
---

<style>
body {
  font-size: 16px;
  line-height: 1.62;
}
.main-container {
  max-width: 1120px !important;
}
h1, h2, h3 {
  font-weight: 650;
  margin-top: 1.35em;
}
h1 {
  border-bottom: 2px solid #e7e7e7;
  padding-bottom: 0.22em;
}
h2 {
  border-bottom: 1px solid #eeeeee;
  padding-bottom: 0.16em;
}
blockquote {
  border-left: 4px solid #4a6fa5;
  background: #f7f9fc;
  padding: 0.8em 1.1em;
  color: #30343b;
}
.callout {
  border: 1px solid #d9e2ef;
  border-left: 5px solid #4a6fa5;
  border-radius: 5px;
  background: #f8fafc;
  padding: 0.9em 1.1em;
  margin: 1.1em 0;
}
.callout-warning {
  border-left-color: #b36b00;
  background: #fffaf2;
}
.callout-extra {
  border-left-color: #5c6f68;
  background: #f7faf8;
}
table {
  width: 100%;
}
code {
  font-size: 0.92em;
}
</style>

```{r setup, include=FALSE}
knitr::opts_chunk$set(
  echo = TRUE,
  message = FALSE,
  warning = FALSE,
  fig.align = "center",
  fig.width = 9,
  fig.height = 6,
  out.width = "100%"
)
options(width = 100)
```

# Objetivo

En este taller se analiza **MovieLens 1M**, un sistema de calificaciones de películas representable como una red bipartita, con usuarios y películas como los dos tipos de vértices y una arista cuando un usuario califica una película. El objetivo es realizar un estudio reproducible de los patrones de consumo y preferencia, prestando especial atención a las diferencias entre la red bipartita original y sus proyecciones.

La pregunta general es:

> **¿Cómo se organizan los patrones de consumo y preferencia en MovieLens, y qué conclusiones dependen de analizar la red bipartita original o sus proyecciones?**

# Datos

Se utilizará **MovieLens 1M**, un conjunto de datos de GroupLens Research con aproximadamente un millón de calificaciones realizadas por cerca de 6 000 usuarios sobre aproximadamente 4 000 películas.

La fuente oficial es:

- GroupLens: <https://grouplens.org/datasets/movielens/1m/>
- Archivo: <https://files.grouplens.org/datasets/movielens/ml-1m.zip>
- Documentación: <https://files.grouplens.org/datasets/movielens/ml-1m-README.txt>

El conjunto contiene:

- `ratings.dat`: usuario, película, calificación y tiempo;
- `users.dat`: género, grupo de edad, ocupación y código postal;
- `movies.dat`: título y géneros de cada película.

Las calificaciones toman valores de 1 a 5. En la red completa, una arista indica que **existe una calificación**, no necesariamente una preferencia positiva. Esta distinción debe conservarse en todas las interpretaciones.

<div class="callout">
<strong>Referencia.</strong> Harper, F. M., & Konstan, J. A. (2015). The MovieLens Datasets: History and Context. <em>ACM Transactions on Interactive Intelligent Systems</em>, 5(4), 1–19.
</div>

Descargue y prepare los datos. Este código constituye únicamente el punto de partida; la construcción de las redes forma parte del taller.

```{r datos}
# Cargar paquetes
library(data.table)
library(igraph)
library(Matrix)
library(tidyverse)
library(scales)

# Crear el directorio de datos
dir.create("data", showWarnings = FALSE)

# Descargar y descomprimir MovieLens 1M
ml_url <- "https://files.grouplens.org/datasets/movielens/ml-1m.zip"
ml_zip <- "data/ml-1m.zip"

if (!file.exists(ml_zip)) {
  download.file(ml_url, ml_zip, mode = "wb")
}

if (!dir.exists("data/ml-1m")) {
  unzip(ml_zip, exdir = "data")
}

ratings_file <- "data/ml-1m/ratings.dat"
users_file <- "data/ml-1m/users.dat"
movies_file <- "data/ml-1m/movies.dat"

# Leer las calificaciones
ratings <- fread(
  ratings_file,
  sep = ":",
  header = FALSE,
  select = c(1, 3, 5, 7)
)

setnames(
  ratings,
  c("user_id", "movie_id", "rating", "timestamp")
)

# Leer los atributos de los usuarios
users <- fread(
  users_file,
  sep = ":",
  header = FALSE,
  select = c(1, 3, 5, 7, 9)
)

setnames(
  users,
  c("user_id", "gender", "age_group", "occupation", "zip")
)

# Leer los títulos y géneros de las películas
movie_lines <- readLines(movies_file, encoding = "latin1")
movie_fields <- stringr::str_match(
  movie_lines,
  "^([^:]*)::(.*)::([^:]*)$"
)

movies <- tibble(
  movie_id = as.integer(movie_fields[, 2]),
  title = movie_fields[, 3],
  genres = movie_fields[, 4]
)

# Crear una variable temporal interpretable
ratings <- ratings %>%
  mutate(
    datetime = as.POSIXct(
      timestamp,
      origin = "1970-01-01",
      tz = "UTC"
    )
  )
```

<div class="callout callout-warning">
<strong>Importante.</strong> La red es bipartita: usuarios y películas representan tipos de vértices diferentes y toda arista observada une vértices de tipos distintos. Las relaciones usuario-usuario o película-película existen únicamente después de una proyección y, por tanto, no deben interpretarse como relaciones observadas directamente.
</div>

# Actividades

## Construcción

Verifique dimensiones, identificadores, duplicados, valores faltantes, rango de calificaciones y correspondencia entre `ratings`, `users` y `movies`, contrastando las cifras principales con la documentación de GroupLens. Construya la red bipartita de interacciones con identificadores inequívocos para usuarios y películas, y compruebe que toda arista conecta vértices de tipos distintos.

Construya además una red de preferencias positivas con calificaciones mayores o iguales a 4, compare su tamaño y densidad bipartita con la red completa y explique qué representa una arista cuando indica haber calificado, haber calificado positivamente o haber asignado 5 estrellas.

## Descripción y visualización

Caracterice usuarios y películas mediante distribuciones de grado y fuerza, interpretando el grado como actividad y popularidad observada, respectivamente. Compare tendencia central, dispersión, colas y concentración, distinga popularidad de valoración promedio e identifique los vértices que más cambian al restringir el análisis a preferencias positivas.

Construya y ordene sustantivamente la matriz de incidencia usuario-película para identificar concentración y bloques de interacción. Defina de forma reproducible una subred informativa, represéntela preservando la bipartición y compare las visualizaciones de la red completa y de preferencias positivas, distinguiendo cambios estructurales de efectos producidos únicamente por la reducción de aristas.

## Conectividad y distancias

Analice componentes conexas, componente gigante, distancias geodésicas, distancia promedio, diámetro y excentricidad. Interprete caminos de longitudes 2, 3 y 4, y explique la paridad de las distancias entre usuarios, películas y vértices de distinto tipo a partir de la estructura bipartita.

Identifique puentes y puntos de articulación y determine su relevancia estructural. Analice además los *k*-cores y compare la composición del núcleo más profundo entre usuarios y películas.

## Cohesión bipartita

Verifique la ausencia de triángulos y explique por qué la transitividad convencional no describe adecuadamente el cierre en una red bipartita. Estudie ciclos de longitud 4, o una medida equivalente, como indicador de redundancia o cierre bipartito, utilizando una subred computacionalmente manejable cuando sea necesario.

Determine qué usuarios o películas participan con mayor frecuencia en estas configuraciones y compare la cohesión entre la red completa y la de preferencias positivas, sin equiparar automáticamente mayor cohesión con mayor similitud de gustos.

## Proyecciones

Sea \(\mathbf{B}\) la matriz binaria usuario-película. Construya las proyecciones \(\mathbf{B}\mathbf{B}^{\top}\) y \(\mathbf{B}^{\top}\mathbf{B}\), cuyos elementos fuera de la diagonal representan vecinos compartidos, conservando estos valores como pesos. Compare orden, tamaño, densidad y distribución de pesos, y explique por qué las proyecciones pueden ser considerablemente más densas que la red bipartita.

Evalúe el efecto de vértices de grado alto sobre las coincidencias brutas y construya similitudes normalizadas, como Jaccard o coseno. Compare los pares más similares bajo ambos criterios y, si filtra aristas, justifique el umbral y evalúe la sensibilidad de las conclusiones con al menos otro valor razonable.

## Caracterización de vértices

Calcule grado, centralidad armónica o de cercanía cuando corresponda, intermediación, centralidad propia y coreness en la red bipartita y en ambas proyecciones. Compare los rankings mediante correlaciones de rangos y superposición de los primeros \(k\) vértices, justificando \(k\), e identifique cambios sustanciales entre representaciones.

Compare grado con intermediación y centralidad propia para distinguir popularidad, capacidad de conexión e importancia asociada con vecinos relevantes. Evalúe además la estabilidad de los primeros \(k\) vértices entre la red completa y la de preferencias positivas.

## Agrupamiento

Detecte comunidades en las proyecciones de películas y usuarios mediante al menos dos algoritmos apropiados, comparando número de comunidades, tamaños, modularidad y estabilidad. Examine su composición según géneros cinematográficos para películas y según género, grupo de edad y ocupación para usuarios.

Compare los resultados obtenidos con coincidencias brutas y similitudes normalizadas para evaluar el efecto de la popularidad. Aplique además un método de agrupamiento a una versión manejable de la red bipartita y contraste su interpretación con la de las proyecciones, considerando las limitaciones de la modularidad convencional en redes de dos modos.

## Asortatividad y modelos nulos

En la proyección de usuarios, estudie la asortatividad por género, grupo de edad y ocupación, interpretándola como asociación entre patrones de consumo y no como homofilia social observada. Compare la red completa con la de preferencias positivas y especifique el tratamiento de los valores faltantes.

Evalúe la significancia mediante permutaciones de los atributos nodales manteniendo fija la proyección. En la red bipartita, analice además la asociación entre actividad de los usuarios y popularidad de las películas a través de las aristas.

## Pérdida de información por proyección

Seleccione triángulos de las proyecciones de usuarios y películas y reconstruya los vecinos bipartitos que generan cada arista, determinando si la aparente cohesión procede de un vecino común o de coincidencias diferentes. Explique por qué un triángulo en una proyección no implica necesariamente un único grupo cohesivo en la red original.

Para algunas comunidades, evalúe además cuánto depende su cohesión de vértices de grado muy alto y discuta qué información estructural se pierde al realizar la proyección.

## Extensión: similitud y recomendación

Construya una regla simple de recomendación basada en similitud entre usuarios o películas. Separe previamente un conjunto de calificaciones positivas para evaluación y exclúyalo completamente de la construcción de similitudes y recomendaciones.

Evalúe la recuperación de estas aristas mediante precisión en los primeros \(k\), *recall* en los primeros \(k\), o ambas medidas, y compare coincidencia bruta con similitud normalizada. Determine además si el procedimiento favorece sistemáticamente películas populares y relacione este resultado con la estructura de la red.

# Discusión

El informe debe terminar con una respuesta integrada a las siguientes cuestiones, sin organizar la conclusión como una lista de estadísticas:

- ¿Cómo se distribuyen la actividad de los usuarios y la popularidad de las películas?
- ¿Qué cambia al definir una relación como calificación frente a preferencia positiva?
- ¿Qué propiedades de la red bipartita se conservan, transforman o pierden al proyectarla?
- ¿Cuándo una proyección produce relaciones o estructuras plausibles visualmente pero conceptualmente engañosas?
- ¿Qué películas y usuarios resultan centrales y qué aspecto estructural explica esa centralidad?
- ¿Las comunidades obtenidas reflejan de manera interpretable géneros cinematográficos o perfiles de usuarios?
- ¿Qué evidencia existe de asociación entre atributos de los usuarios y patrones de consumo?
- ¿Hasta qué punto la normalización de la similitud evita que la popularidad domine los resultados?
- ¿Qué implicaciones tienen estas diferencias para una regla simple de recomendación?

Identifique y discuta al menos tres limitaciones del estudio que puedan afectar la interpretación o generalización de los resultados.

# Producto final

Entregue un informe reproducible en **R Markdown**, junto con el archivo `.Rmd` y su versión HTML.

La versión HTML debe permitir mostrar u ocultar el código. El código debe ser claro, ordenado, reproducible y utilizar una sintaxis consistente que facilite su lectura, acompañado únicamente de comentarios breves y pertinentes. El documento debe ejecutarse completamente desde el archivo `.Rmd` sin requerir modificaciones manuales.

Las interpretaciones, justificaciones metodológicas, explicaciones y conclusiones deben desarrollarse con suficiente detalle para sustentar el análisis, pero redactarse de manera concisa, directa y precisa, evitando descripciones redundantes de resultados que ya sean evidentes en tablas o figuras.

No incluya salidas de R que no contribuyan al argumento. Cada tabla o figura debe responder una pregunta concreta y tener título, etiquetas y explicación suficiente para interpretarse sin leer el código. Toda conclusión basada en una proyección debe indicar explícitamente qué representa una arista en esa construcción.

# Referencias complementarias

- Newman, M. E. J. (2018). *Networks*. Oxford University Press.
- Latapy, M., Magnien, C., & Del Vecchio, N. (2008). Basic notions for the analysis of large two-mode networks. *Social Networks*, 30(1), 31–48.
- Borgatti, S. P., & Everett, M. G. (1997). Network analysis of 2-mode data. *Social Networks*, 19(3), 243–269.
